最高法院民事判決　　　　　　　　　 111年度台上字第1199號
上　訴　人　吳毓發
訴訟代理人　黃馨瑩律師
被 上訴 人　邱于軒
上列當事人間請求侵權行為損害賠償事件，上訴人對於中華民國
110年12月29日臺灣高等法院高雄分院第二審判決（110年度上字
第165號），提起上訴，本院判決如下：
    主  文
原判決關於命上訴人刊登道歉聲明，及該訴訟費用部分廢棄，發
回臺灣高等法院高雄分院。
其他上訴駁回。
第三審訴訟費用關於駁回其他上訴部分，由上訴人負擔。
    理  由
一、被上訴人主張：上訴人於民國108 年5月9日在臉書粉絲專頁
    「打馬悍將粉絲團」之貼文中，所為「垃圾議員」、「還不
    夠垃圾？」、「垃圾的玻璃心」之發言（下稱系爭言論），
    不法侵害伊之名譽權，造成伊心神不寧，受有精神上莫大痛
    苦等情。爰依民法第184條第1項前段、第195條第1項規定，
    求為命：㈠上訴人給付新臺幣（下同） 1元；㈡上訴人刊登
    原判決附件所示聲明（下稱道歉聲明）於蘋果新聞網即時新
    聞1 天（下稱刊登新聞網道歉）之判決（未繫屬本院部分，
    不另贅述）。
二、上訴人辯以：伊之留言非無的放矢，係針對具體事實，依個
    人價值判斷，所提出主觀而與事實相關連之意見或評論，且
    事涉公益，難認侵害被上訴人之名譽。又系爭言論歷時久遠
    ，無再刊登道歉聲明之必要等語。
三、原審判命上訴人刊登新聞網道歉，及在其個人臉書網頁，公
    開置頂連續刊登7 日，且不得擅自對留言更改隱私設定（下
    稱刊登臉書道歉，與刊登新聞網道歉合稱刊登道歉聲明）之
    判決；另維持第一審所為命上訴人給付 1元之判決，駁回其
    上訴，理由如下：
  ㈠維護言論自由得以促進民主多元社會之正常發展，與個人名
    譽之可能損失，兩相權衡，顯然有較高之價值，國家應給予
    最大限度之保障，使個人名譽為必要之退讓。而權衡個人名
    譽對言論自由之退讓程度時，於就涉及公眾事務領域之事項
    ，更應為較高程度之退讓。意見發表為主觀之價值判斷，無
    所謂真實與否，在民主多元社會各種價值判斷皆應容許，不
    應有何者正確或錯誤，而運用公權力加以鼓勵或禁制；對於
    可受公評之事項，縱然用語過於聳動或偏激，仍應儘量予以
    包容，以實現民主社會之價值。在判斷是否為「善意」之評
    論，重點在審查表達意見人之動機，是否非以毀損被評論人
    之名譽為唯一之目的。
  ㈡綜觀被上訴人於「關鍵時刻」節目、108 年5月8日新聞影片
    之發言內容，可見其意在表達對於高雄產業發展之意見，及
    於市政總質詢時，向簡煥宗議員表達遭網民攻擊之情形。然
    上訴人因此而為偏激不堪之系爭言論，且與公共事務顯無關
    連，係對被上訴人個人品格進行貶抑之謾罵，已逾越自由民
    主健全社會所能忍受言論自由之合法範圍，且非出於實現自
    我、溝通意見及監督政治或社會活動目的，而淪為人身攻擊
    ，難謂為善意發表言論或對於可受公評之事為適當之評論，
    足認上訴人所為，已不法侵害被上訴人之名譽，而應負賠償
    責任。
  ㈢審酌上訴人侵害被上訴人名譽之手段、兩造之學經歷、職業
    及工作收入等相關情狀，被上訴人請求上訴人賠償 1元，尚
    為適當，應予准許。另酌以上訴人係於臉書貼文發表系爭言
    論，惟因「打馬悍將粉絲團」為第三人所經營之臉書帳號，
    且無適當處所刊載道歉聲明，而現今使用臉書者，大多透過
    手機、APP 及電腦桌機同步閱讀網路新聞，則由上訴人刊登
    道歉聲明，即足以回復被上訴人之名譽，而屬回復其名譽之
    適當處分。
  ㈣從而，被上訴人依民法第184條第1項前段、第195條第1項規
    定，請求上訴人給付 1元及刊登道歉聲明，為有理由，應予
    准許。
四、本院之論斷：
  ㈠關於廢棄發回（即原判決命上訴人刊登道歉聲明）部分：
    按民法第195條第1項後段規定：「其名譽被侵害者，並得請
    求回復名譽之適當處分」。所稱之「適當處分」，應不包括
    法院以判決命加害人道歉之情形，始符憲法保障人民言論自
    由及思想自由之意旨（見憲法法庭111年憲判字第2號判決）
    。原審命上訴人刊登道歉聲明，與上開憲法法庭判決意旨有
    違，無從維持。上訴論旨，指摘原判決此部分違背法令，求
    予廢棄，非無理由。末查，被上訴人似未聲明請求上訴人刊
    登臉書道歉，案經發回，併請注意查明及之。
  ㈡關於駁回其他上訴（即原判決維持第一審命上訴人給付 1元
    ）部分：
    原判決就此部分，本於取捨證據、認定事實之職權行使，以
    上開理由，合法認定上訴人所為系爭言論，不法侵害被上訴
    人之名譽權。從而，被上訴人依民法第184條第1項前段、第
    195條第1 項前段規定，請求上訴人賠償非財產上損害1元，
    為有理由，應予准許等情，經核於法並無違誤。上訴論旨，
    指摘原判決此部分違背法令，求予廢棄，並無理由。
五、據上論結，本件上訴為一部有理由，一部無理由。依民事訴
    訟法第477條第1項、第478條第2項、第481條、第449條第 1
    項、第79條，判決如主文。
中    華    民    國   111    年    6     月    8     日
                      最高法院民事第三庭
                          審判長法官  沈  方  維  
                                法官  鍾  任  賜  
                                法官  張  競  文  
                                法官  陳  麗  芬  
                                法官  方  彬  彬  
本件正本證明與原本無異
                                      書  記  官
中    華    民    國   111    年    6     月    22    日